【裁判字號】    98,消債更,854
【裁判日期】    980630
【裁判案由】    聲請更生程序
【裁判全文】
臺灣高雄地方法院民事裁定           98年度消債更字第854號
聲  請  人  甲○○
上列當事人因消費者債務清理事件聲請更生，本院裁定如下：
    主  文
聲請駁回。
聲請費用由聲請人負擔。
    理  由
一、聲請意旨略以：聲請人對金融機構因消費借貸所負之債務總
    額新台幣（下同）1,707,290 元，前未曾依「中華民國銀行
    公會會員辦理消費金融案件無擔保債務協商機制」請求共同
    協商債務清償方案，於消費者債務清理條例公布施行後乃向
    最大債權金融銀行永豐商業銀行股份有限公司（下稱永豐銀
    行）聲請協商，惟永豐銀行所開具之條件僅願降低利息而不
    願減少本金攤還，因而協商未果。聲請人從事代書行業，因
    景氣黯淡，業務收入遽減，目前僅有房租收入1 萬多元，且
    聲請人中風、罹患心臟重病，已無法繼續繳納每月約3 萬多
    元之債務。聲請人所負無擔保或無優先權之債務總額未逾
    1,200 萬元，復未經法院裁定開始清算程序或宣告破產，爰
    依法聲請更生等語。
二、按「為使負債務之消費者得依本條例所定程序清理其債務，
    以調整其與債權人及其他利害關係人之權利義務關係，保障
    債權人之公平受償，謀求消費者經濟生活之更生及社會經濟
    之健全發展，特制定本條例。」、「債務人不能清償債務或
    有不能清償之虞者，得依本條例所定更生或清算程序，清理
    其債務」，消費者債務清理條例第3 條定有明文，是消費者
    債務清理條例之立法，其中心思想乃認陷於經濟上困境之消
    費者若任其於惡性循環之債務窘境中自生自滅，其將衍生嚴
    重之社會問題，致難以維持安定之社會經濟秩序，故有予之
    分別情形依更生或清算之程序清理其債務之必要，藉以妥適
    調整其與各相關債權人等間之權利義務關係，以謀求消費者
    經濟生活之更生機會，從而健全社會經濟發展，惟私法上之
    債之關係，係以當事人間之信賴關係為基礎，為社會經濟組
    織之重要支柱，故當事人於以法律行為追求自己之利益之際
    ，亦應顧及對方之利益，並考量債權債務在社會上之作用，
    本於誠實及信用之原則，行使其債權及履行其債務，故債務
    人之消費者欲以上開條例為其所負義務之調整者，自應本於
    誠信原則之本旨，僅在其不能清償債務或有不能清償之虞而
    使其陷於經濟上之困境時始得准許之，以避免其藉此善意之
    立法而惡意圖謀減免債務，致使社會陷於道德之危險，並因
    此使信用緊縮而造成社會經濟之動盪。
三、經查：
  (一)聲請人前向最大債權金融機構永豐商銀請求共同協商債務清
    償方案，該行於民國98年2 月2 日以債務人協商意願低落，
    通知協商不成立，此有前置協商不成立通知書1 紙在卷可稽
    （本院卷第49頁）。
  (二)聲請人95、96年之所得分別為39,453元、75,584元，名下有
    房屋1 棟、土地2 筆，有財政部高雄市國稅局95、96年度綜
    合所得稅各類所得資料清單、財產歸屬資料清單在卷可查（
    本院卷第33至35頁）。聲請人自陳現每月有房租收入17,600
    元，亦有房屋租賃契約書在卷可稽。
  (三)聲請人主張每月清償房屋貸款5,000 元部分，係屬清償債務
    行為，況該房屋現出租他人使用，並非聲請人之自用住宅，
    此部分支出，核非屬聲請人生活必要費用。
  (四)按受扶養權利者，以不能維持生活而無謀生能力者為限。前
    項無謀生能力之限制，於直系血親尊親屬，不適用之，民法
    第1117條定有明文。聲請人父親劉啟連名下有土地1 筆，現
    值43,000元、車子2 部，有稅務電子閘門財產所得調查明細
    表在卷可按（本院卷第317 至318 頁）。劉啟連不能以自己
    之財產維持生活而需由聲請人扶養之情形堪予認定。劉啟連
    居住於高雄市，雖領有身心障礙手冊並由聲請人及其他撫養
    義務人安置於安養中心，然其撫養費，相較於較97年度高雄
    市每人每月最低生活費10,991元，並無特別需要增加之情形
    ，尤其，劉啟連每月領有老人年金3,000 元，故其撫養義務
    人每月需負擔之撫養費應以7,991 元為限。劉啟連之撫養義
    務人有3 人，已為聲請人陳報明確，故聲請人應負擔之撫養
    費應為3 分之1 ，即2,664 元（7,991 ÷3 ＝2,664 ，元以
    下四捨五入）。
  (五)聲請人之長女劉亭君現已成年，並無請求聲請人撫養之權利
    ，聲請人主張應支付此部分撫養費，並無可採。
  (六)聲請人聲請人業已負債168 萬元以上，應節撙開銷清償債務
    始符誠信。聲請人自陳其每月生活費用僅需2,000 元，有聲
    請人陳報狀在卷可考（本院卷第6 頁），未逾97年度每人每
    月最低生活費，此部分支出，應屬必要。聲請人目前每月有
    租金收入17,600元，扣除其個人必要生活費2,000 元及撫養
    費2,664 元，尚餘12,936元可供清償債務，惟聲請人於前置
    協商程序中，所提之協商方案為「無法清償」，有永豐銀行
    陳述意見狀、債務人提出之前置協商文件、永豐商銀前置協
    商審核表在卷足憑（本院卷第339 至340 頁、第343 至347
    頁、第342 頁），足見聲請人聲請協商之目的僅為符合聲請
    更生之要件，並無共同協商之意願，其一心係欲循債務清理
    之程序以圖脫免債務之責任而無任何清償之誠意甚明，聲請
    人主張其不能清償債務或有不能清償之虞，自無可採。
四、綜上所述，聲請人並無不能清償債務或有不能清償之虞之情
    形，其聲請更生之要件自有不備，應予以裁定駁回。
五、依消費者債務清理條例第8 條、第15條，民事訴訟法第95
    條、第78條，裁定如主文。
中    華    民    國    98    年    6     月    30    日
                  民事第三庭    法  官  陳宛榆
上為正本係照原本作成。
如不服本裁定，應於送達之翌日起10日內，以書狀向本院提出抗
  告，並繳納抗告費新臺幣1 千元。
中    華    民    國    98    年    6     月    30    日
                                書記官  曹德英


司法院資訊處製作；財團法人民間司法改革基金會備份。
